【裁判字號】    98,交聲,3269
【裁判日期】    981228
【裁判案由】    聲明異議
【裁判全文】
臺灣高雄地方法院交通事件裁定        98年度交聲字第3269號
原處分機關  交通部公路總局高雄區監理所
異  議  人  甲○○
上列異議人即受處分人因違反道路交通管理處罰條例案件，對於
交通部公路總局高雄區監理所民國98年12月8 日所為之高監營裁
字第裁80-N00000000號裁決聲明異議，本院裁定如下：
    主  文
原處分撤銷。
甲○○汽車駕駛人，駕駛汽車經測試檢定酒精濃度超過規定標準
，處罰鍰新臺幣伍仟元，吊扣普通重型機器腳踏車駕駛執照壹年
，及應自九十八年十二月八日起壹年內，不得考領駕駛執照，並
接受道路交通安全講習。
    理  由
一、原處分意旨略以：異議人即受處分人甲○○，於民國96年7
    月19日夜間10時30分許飲用酒類後，騎乘車牌號碼YCX-787
    號普通重型機器腳踏車，於96年7 月20日上午4 時40分許行
    駛至高雄縣湖內鄉○○路58號前，與徐明振所騎乘之車牌號
    碼ZWA-605 號輕型機車發生碰撞，經警到場處理將異議人送
    醫救治，並抽血檢測酒精濃度，其血液中酒精濃度為225MG/
    DL，換算呼氣酒精濃度為每公升1.125 毫克，經警以異議人
    違反道路交通管理處罰條例第35條第1 項第1 款之規定依法
    舉發，嗣經原處分機關以原處分裁處罰鍰新臺幣（下同）45
    ,000元，自98年12月8 日起1 年內不得考領駕駛執照，並施
    以道安講習等語。
二、異議意旨略以：異議人上開違規行為，業經臺灣高雄地方法
    院檢察署檢察官予以緩起訴處分確定，異議人已履行緩起訴
    處分命令支付40,000 元之公益金，原處分機關仍裁處罰鍰4
    5,000 元，違反一事不二罰原則，爰依法聲明異議，請求撤
    銷罰鍰之處分等語（聲明異議範圍不包含不得考領駕駛執照
    及道安講習部分）。
三、本件異議人酒後駕車之違規行為單一，而罰鍰、吊扣駕駛執
    照及施以道路交通安全講習等法律效果（處罰效果）與違規
    行為之存否俱無從分離，且聲明異議係由法院審查受處分人
    所涉之違規事實是否成立，及原處分所適用之法條是否正確
    、裁罰是否適當，是以異議人雖僅就罰鍰部分聲明異議，惟
    為貫徹司法審查作用，並避免法院嗣認定駕駛人並無交通違
    規行為，但駕駛人卻已遭原處分機關裁處吊扣駕駛執照等確
    定之不合理現象，本院亦應就吊扣駕駛執照及施以道路交通
    安全講習等法律效果予以審理，且於對原處分失當時，應自
    為處分，並就罰鍰、吊照及安全講習等處罰效果，宜為一併
    重新諭知（臺灣高等法院所屬法院98年法律座談會刑事類提
    案第23號研討結果意旨參照），合先指明。
四、按汽車駕駛人，駕駛汽車經測試檢定酒精濃度超過規定標準
    者，處15,000元以上60,000元以下罰鍰，並當場移置保管該
    汽車及吊扣其駕駛執照1 年；因而肇事致人受傷者，並吊扣
    其駕駛執照2 年；致人重傷或死亡者，吊銷其駕駛執照，並
    不得再考領；汽車駕駛人有前開情形者，應接受道路交通安
    全講習；前四項不得考領駕駛執照規定，於汽車駕駛人係無
    駕駛執照駕車者，亦適用之，道交條例第35條第1 項第1 款
    、第24條第1 項第2 款、第67條第5 項固有明文。惟一行為
    同時觸犯刑事法律及違反行政法上義務規定者，依刑事法律
    處罰之。但其行為應處以其他種類行政罰或得沒入之物而未
    經法院宣告沒收者，亦得裁處之。前項行為如經不起訴處分
    或為無罪、免訴、不受理、不付審理之裁判確定者，得依違
    反行政法上義務規定裁處之，亦有行政罰法第26條規定甚明
    。其立法意旨在於，刑罰與行政罰同屬對不法行為之制裁，
    而刑罰之懲罰作用較強，故一行為同時觸犯刑事法律及違反
    行政法上義務規定時，依刑事法律處罰，即足資警惕，實無
    為一事二罰再處行政罰之必要。且刑事法律處罰，由法院依
    法定程序為之，較符合正當法律程序，應予優先適用。但罰
    鍰以外之沒入或其他種類行政罰，因兼具維護公共秩序之作
    用，為達行政目的，行政機關仍得併與裁處。準此，如刑事
    法律處罰與行政處罰之處罰目的、方式均相同，而依刑事法
    律處罰，即足資警惕時，即無再為行政處罰之必要。
五、次按刑事訴訟法第253 條之1 所指之緩起訴處分，其中檢察
    官命被告為金錢給付部分，法另明定得為民事強制執行名義
    ，受處分人因上開緩起訴處分而剝奪其財產權，該經被告同
    意之金錢給付義務實具有強制性及懲罰性。而緩起訴處分形
    式上固非如易科罰金，係以支付金錢作為自由刑之替代，惟
    緩起訴實為「暫時之不起訴」，如被告不能履行所附加之負
    擔，檢察官仍應撤銷緩起訴，並依法追訴。是倘被告履行經
    由緩起訴處分所附條件，即得免遭檢察官啟動聲請簡易判決
    處刑或起訴等程序，依此觀之，顯仍具有替代刑罰之效果，
    廣義而言，應屬前揭所稱之「實質刑事法律處罰」，而有行
    政罰法第26條第1 項一事不二罰規定之適用。且刑事訴訟法
    第253 條之1 第1 項係91年2 月8 日增訂，行政罰法則於94
    年2 月5 日公布，制定在後之行政罰法第26條第2 項既僅臚
    列「不起訴處分或無罪、免訴、不受理、不付審理之裁判確
    定者」，排除一事不二罰原則之適用，而未將「緩起訴處分
    」一併納入，應係立法者有意排除，而非法律漏洞。又緩起
    訴處分實質上既非不能證明行為人之犯罪事實，如命為支付
    一定金額之負擔，與實質受罰無異，自與上開行政罰法第26
    條第2 項列舉之不起訴處分等情形迥然有別，仍無從比附援
    引而為相同之處置。如若不然，則刑事被告如經法院循審判
    程序判處罰金或得以易科罰金之拘役或有期徒刑，無論受罰
    情形如何，均得以援用行政罰法第26條第1 項之規定，免於
    處以行政秩序罰之雙重不利益；至於藉由緩起訴處分而節省
    司法資源者，在基於實質懲罰目的而其財產權遭受剝奪之餘
    ，卻仍另須繳納一定金額之行政罰鍰，其結果勢必降低刑事
    被告接受緩起訴處分之意願，而反噬緩起訴處分替代繁複刑
    事審判程序之制度性機能。準此以言，行政罰法第26條第2
    項既未將緩起訴處分列舉其中，本於「例外規定從嚴解釋」
    之法理及前揭說明，自不能將條文中「不起訴處分」之範圍
    ，擴及於性質顯不相同之「緩起訴處分」。據此，道交條例
    第35條所規定之處罰，併有罰緩與吊扣駕照之處分，二者分
    屬行政罰法法理中對於過去違反義務行為處罰之秩序罰，及
    對於預防將來再犯危險之管制罰；而前者對於過去義務違反
    而為秩序罰之目的與刑事制裁所欲達到保護交通安全之目的
    相同，則為達成相同之目的，處以較重之刑事制裁為已足，
    自不得重複處罰。故如緩起訴處分已為被告應履行支付一定
    金錢之命令，而已依懲罰作用較強之刑事法律制裁後，即不
    得再依行政法為相同性質之處罰。
六、又依道交條例第35條第8 項之規定，汽車駕駛人駕駛汽車經
    測試檢定酒精濃度超過規定標準，同時違反刑事法律，經裁
    判確定處以罰金低於道交條例第92條第3 項（實指第4 項）
    所訂最低罰鍰基準規定者，應依本條例裁決繳納不足最低罰
    鍰之部分，核其性質，應屬行政罰法第26條第1 項之特別規
    定。而參諸前揭說明，命被告支付一定金額之緩起訴處分，
    性質上既屬行政罰法第26條第1 項之「刑事法律處罰」，為
    避免經法院裁判確定者，行政機關仍得裁決繳納差額；經緩
    起訴確定者，反不得裁決繳納差額之不合理差異，應認命被
    告支付一定金額之緩起訴處分確定者，亦有上開道交條例第
    35 條 第8 項規定之適用。
七、經查異議人於96年7 月19日夜間10時30分許飲用酒類後，騎
    乘車牌號碼YCX-787 號重型機車，於96年7 月20日上午4 時
    40分許行駛至高雄縣湖內鄉○○路58號前，與徐明振所騎乘
    之車牌號碼ZWA-605 號輕型機車發生碰撞，經警到場處理將
    異議人送醫救治，並抽血檢測酒精濃度，其血液中酒精濃度
    為225MG/ DL ，換算呼氣酒精濃度為每公升1.125 毫克，並
    經臺灣高雄地方法院檢察署檢察官偵查而為緩起訴處分，命
    異議人向高雄市家庭扶助基金會（下稱家扶基金會）支付4
    0,000 元，緩起訴期間為2 年（96年10月26日至98年10月25
    日），並經臺灣高等法院高雄分院檢察署（下稱高雄高分檢
    ）檢察長於96年10月26日以96年度上職議字第4231號處分書
    駁回再議而確定等情，有高雄縣政府警察局舉發違反道路交
    通管理事件通知單、酒精濃度檢驗報告、臺灣高雄地方法院
    檢察署96年度偵字第26048 號緩起訴處分書、高雄高分檢96
    年度上職議字第4231號處分書、異議人之臺灣高等法院被告
    前案紀錄表在卷足憑，並經本院98年度交聲字第1304號裁定
    認定無誤，亦有卷附該裁定影本為憑。次查，原處分機關於
    上開緩起訴處分期滿（98年10月25日）後，復於98年12月8
    日以異議人上開酒後駕車之同一行為，依道交條例第35條第
    1 項第1 款、違反道路交通管理事件統一裁罰基準表中「機
    器腳踏車駕駛人其吐氣所含酒精濃度超過每公升0.55毫克者
    ，最低罰鍰基準為45,000元」規定，裁處最低罰鍰45,000元
    ，並自98年12月8 日起1 年內不得考領駕駛執照，且施以道
    安講習（不得考照及道安講習部分分漏引道交條例第67條第
    5 項及第24條第1 項第2 款）等情，則有原處分機關98年12
    月8 日所為之高監營裁字第裁80-N 00000000 號裁決書存卷
    可憑，同堪認定。而異議人上開酒後駕車經測試檢定酒精濃
    度超過規定標準之交通違規行為，既同時觸犯刑法第185 條
    之3 公共危險罪，業經檢察官為上開緩起訴處分，命異議人
    向家扶基金會支付40,000元確定，異議人履行完畢，自已產
    生實質刑罰之效果。揆諸前揭說明，原處分機關就異議人上
    開交通違規行為，關於金錢裁罰部分，在異議人已受刑事法
    律制裁即40,000元之範圍內，即不得重行裁罰。是本件原處
    分機關就罰鍰部分，僅得就不足最低罰鍰部分即5,000 元（
    計算式：45,000－40,000＝5,000 ）為裁罰。另原處分漏未
    諭知吊扣異議人之普通重型機器腳踏車駕駛執照1 年，亦有
    未洽。
八、綜上所述，原處分機關所為處分就裁處異議人罰鍰45,000元
    部分，既有前揭瑕疵及未洽之處，自應由本院將原處分予以
    撤銷，並依道交條例第35條第1 項第1 款、第8 項、第24條
    第1 項第2 款、第67條第5 項及違反道路交通管理事件統一
    裁罰基準及處理細則第44條規定，自為裁定如主文第2 項所
    示，以資適法。
據上論斷，依道路交通管理處罰條例第87條第2 項、第35條第1
項第1 款、第8 項、第24條第1 項第2 款、第67條第3 項，道路
交通案件處理辦法第20條前段，違反道路交通管理事件統一裁罰
基準及處理細則第44條，裁定如主文。
中    華    民    國    98    年    12    月    28    日
                  交通法庭  法  官  余銘軒
以上正本證明與原本無異。
如不服本裁定，應於收受送達後5 日內向本院提出抗告狀。
中    華    民    國    98    年    12    月    30    日
                            書記官 吳書逸


司法院資訊處製作；財團法人民間司法改革基金會備份。
